【裁判字號】    99,交聲,557
【裁判日期】    991011
【裁判案由】    聲明異議
【裁判全文】
臺灣嘉義地方法院交通事件裁定         99年度交聲字第557號
原處分機關  交通部公路總局嘉義區監理所
異  議  人  甲○○
上列異議人即受處分人因違反道路交通管理處罰條例案件，對於
交通部公路總局嘉義區監理所於民國九十九年九月二十三日所為
之處分（原處分案號：嘉監裁字第裁七○—Ｌ00000000
號），聲明異議，本院裁定如下：
    主  文
原處分關於裁處罰鍰肆萬玖仟伍佰元部分撤銷。
前項撤銷部分，甲○○不罰。
    理  由
一、按汽車駕駛人飲用酒類或其他類似物後其吐氣所含酒精濃度
    超過每公升○．二五毫克或血液中酒精濃度超過百分之○．
    ○五以上者，不得駕車；汽車駕駛人，駕駛汽車經測試檢定
    有酒精濃度超過規定標準者，處新臺幣（下同）一萬五千元
    以上六萬元以下罰鍰，並當場移置保管該汽車及吊扣其駕駛
    執照一年；因而肇事致人受傷者，並吊扣其駕駛執照二年；
    汽車駕駛人，有道路交通管理處罰條例第三十五條第一項規
    定之情形者，應接受道路交通安全講習，道路交通安全規則
    第一百十四條第二款、道路交通管理處罰條例第三十五條第
    一項第一款及第二十四條第一項第二款分別定有明文。而行
    政罰法第二十六條規定：一行為同時觸犯刑事法律及違反行
    政法上義務規定者，依刑事法律處罰之。但其行為應處以其
    他種類行政罰或得沒入之物而未經法院宣告沒收者，亦得裁
    處之。前項行為如經不起訴處分或為無罪、免訴、不受理、
    不付審理之裁判確定者，得依違反行政法上義務規定裁處之
    。即所謂一事不二罰原則，考其立法目的，無非以一行為同
    時觸犯刑事法律及違反行政法上義務規定時，由於刑罰與行
    政罰同屬不法行為制裁，而刑罰懲罰作用較強，依刑事法律
    處罰即足資警惕，無一事二罰再處行政罰必要，但罰鍰以外
    沒入或其他種類行政罰，因兼具維護公共秩序作用，為達行
    政目的，行政機關仍得併予裁處。
二、次按被告所犯為死刑、無期徒刑或最輕本刑三年以上有期徒
    刑以外之罪，檢察官參酌刑法第五十七條所列事項及公共利
    益維護，認以緩起訴為適當者，得定一年以上三年以下緩起
    訴期間為緩起訴處分，其期間自緩起訴處分確定日起算，刑
    事訴訟法第二百五十三條之一第一項定有明文。又緩起訴處
    分係介於起訴及微罪職權不起訴間緩衝制度設計。其具體效
    力依刑事訴訟法第二百六十條規定，於緩起訴處分期間屆滿
    未經撤銷者，非有同條第一款或第二款情形之一，不得對於
    同一案件再行起訴，即學理上所稱實質確定力，此時原處分
    機關若依法為行政裁決，無異將使受處分人同時遭受行政處
    罰及刑罰，顯與行政罰法第二十六條規定立法意旨相違背。
    況檢察官命被告履行刑事訴訟法第二百五十三條之二第一項
    第四款向公庫或該管檢察署指定之公益團體、地方自治團體
    支付一定之金額及第五款向該管檢察署指定之政府機關、政
    府機構、行政法人、社區或其他符合公益目的之機構或團體
    提供一定時數之義務勞務，因課以被告履行一定負擔之義務
    ，人身自由及財產將遭拘束，且產生未經裁判即終局處理案
    件之實質效果，自應考慮被告之意願，而需得被告之同意，
    因此該等負擔，無論形式上是否以「刑罰」名義出之，實質
    上均屬對被告之不利益，而具有實質制裁之效果，自與行政
    罰法第二十六條第一項「依刑事法律處罰之」規定，尚無扞
    格之處。故而，上開行政罰法第二十六條第二項既未明列「
    緩起訴處分」，本不宜擴張解釋，且緩起訴處分之要件、效
    果及性質，均與不起訴處分不同，應屬刑事處罰之一種，自
    無適用行政罰法第二十六條第二項規定之餘地。從而，經檢
    察官為緩起訴處分之行為，如同時違反行政法上義務之規定
    ，因已有刑事處罰，此時行政機關若另行依法行政裁罰，無
    異一罪二罰，因此參酌行政罰法第二十六條立法意旨，違反
    行政法上義務之行為，若同時亦經檢察官另為緩起訴處分時
    ，行政機關應不得就同一行為，再為與刑罰相類罰鍰處分。
三、本件原處分意旨略以：異議人即受處分人甲○○於民國九十
    八年六月七日飲酒後，仍駕駛車牌號碼PL—○七六三號自用
    小客車行駛於道路，於當日晚上五時三十三分許，行經嘉五
    八線六腳鄉蒜頭糖廠前，適嘉義縣警察局員警執行交通稽查
    勤務，因疑異議人未繫安全帶乃予攔停，惟發現異議人有飲
    酒跡象，為警測得其吐氣酒精濃度達每公升○‧五六毫克，
    因有汽車駕駛人酒精濃度超過規定標準，經嘉義縣警察局交
    通警察隊警員填製嘉縣警交字第Ｌ00000000號違反
    道路交通管理事件通知單舉發，原處分機關即交通部公路總
    局嘉義區監理所嗣於緩起訴處分期間屆滿後，依道路交通管
    理處罰條例第三十五條第一項第一款、違反道路交通管理事
    件統一裁罰基準及處理細則四十一條、第四十三條、第四十
    四條、第六十七條及違反道路交通管理事件統一裁罰基準表
    之規定，於九十九年九月二十三日以嘉監裁字第裁七○—Ｌ
    00000000號違反道路交通管理事件裁決書，裁處異
    議人罰鍰四萬九千五百元，吊扣駕駛執照一年，並應接受道
    路交通安全講習之處分。
四、而異議意旨則略以：異議人因本件酒後駕車行為，業經臺灣
    嘉義地方法院檢察署檢察官以九十八年度偵字第五○八五號
    為緩起訴處分，並依該緩起訴處分內容，已向指定之公益團
    體、地方自治團體或社區提供五十小時義務勞務，及接受臺
    灣嘉義地方法院檢察署施以法治教育及交通安全講習各二小
    時，本件裁決有違行政罰法一事不二罰之規定，為此聲明異
    議，請求撤銷原處分關於裁處罰緩部分等情。
五、經查，本件異議人於上開時、地，酒後駕駛自用小客車，雖
    為異議人所不否認，然異議人所涉酒醉駕車刑事案件，業於
    九十八年九月十一日經台灣嘉義地方法院檢察署檢察官以九
    十八年度偵字第五○八五號為緩起訴處分確定，其緩起訴期
    間為一年，異議人應於緩起訴處分確定之日起八月內，立悔
    過書及向指定之公益團體、地方自治團體或社區提供五十小
    時之義務勞務完畢，有緩起訴處分命令，在卷可稽。而前
    開緩起訴條件業經經異議人履行完畢，異議人於緩起訴期間
    （自九十八年九月十一日起至九十九年九月十日止）期滿後
    ，緩起訴並未被撤銷一情，亦有臺灣高等法院被告前案紀錄
    表在卷可稽。
六、綜上所述，本件異議人於前揭時、地酒後駕駛自用小客車，
    違反道路交通管理處罰條例第三十五條第一項第一款規定，
    同時觸犯刑事法律及違反行政法上義務規定，揆諸前揭說明
    ，自應先依刑事法律處罰之。而異議人經臺灣嘉義地方法院
    檢察署檢察官為緩起訴處分後，已依檢察官之命令提供義務
    勞務，業如前述，即已受到實質之制裁。從而，原處分機關
    以異議人有汽車駕駛人酒精濃度超過規定標準之違規事由，
    再對其裁處罰鍰四萬九千五百元，即有未洽。故本件異議為
    有理由，應由本院撤銷原處分罰鍰四萬九千五百元部分，並
    就該部分為異議人不罰之諭知。至原處分關於裁處未繫安全
    帶之罰鍰、吊扣異議人駕駛執照及接受道路交通安全講習部
    分，異議人並未就此部分聲明異議，自非本件聲明異議事件
    審理範圍，附此敘明。
據上論斷，應依道路交通管理處罰條例第八十七條第二項，道路
交通案件處理辦法第二十條前段，裁定如主文。
中    華    民    國    99    年    10    月    11    日
                  交通法庭      法  官  黃明展
上列正本證明與原本無異。
如不服本裁定，應於裁定送達後5日內向本院提出抗告狀（應附
繕本）。
中    華    民    國    99    年    10    月    11    日
                                書記官  張宇安

司法院資訊處製作；財團法人民間司法改革基金會備份。
